臺灣高雄地方法院刑事判決　　　　　　　96年度訴字第2990號
公　訴　人　臺灣高雄地方法院檢察署檢察官
被　　　告　甲○○
　　　　　　　　　　現於臺灣高雄看守所
上列被告因偽造文書等案件，經檢察官提起公訴（96年度偵字第
17959 號），本院於審判程序進行中，因被告就被訴事實為有罪
之陳述，經告知簡式審判程序意旨，並聽取公訴人及被告之意見
後，本院合議庭裁定由受命法官獨任依簡式審判程序審理，判決
如下：
    主  文
甲○○共同犯附表所示之罪，各處如附表所示之刑，應執行有期
徒刑肆年陸月。扣案之黑色手提袋壹只、MOTOROLA牌行動電話 (
序號：000000000000000 )壹 支、0000000000號行動電話SIM 卡
壹張及偽造之高雄地檢署監管科收據壹張、法務部高雄地檢署服
務證 (書記官徐永寬)壹張，均沒收之。
    事  實
一、甲○○於民國96年5 月間某日，透過戴麗玲（綽號紅豆）、
    陳美貞 (綽號小貞）2 人而認識黎國華（綽號阿強，檢察官
    另案偵辦中），經黎國華遊說其加入詐欺集團，甲○○因長
    期失業而答應，並因此而認識黃淑貞（綽號小雨）及真實姓
    名年籍不詳之「小林」、「小劉」等成年詐欺集團成員。甲○○明知黎國華為首之詐欺集團，其詐騙方式係由某不詳姓
    名之詐欺集團成員先自大陸地區撥打電話向不特定之人詐稱
    遭人冒名換領身分證，並申辦詐騙集團之人頭帳戶，如不配
    合調查將對所有帳戶財產凍結云云。之後又由不詳姓名之詐
    欺集團成員以假冒高雄地檢署「鍾忠孝檢察官」之名義，傳
    真偽造之「法務部行政執行署高雄行政執行處凍結管制執行
    令」取信民眾，告知其等必須報告其所有資金流向及財產狀
    況，並需將存放於金融機構之存款提領出來暫時放置在法院
    保管，否則將凍結其所有帳戶內之存款，致受騙之民眾提領
    存款後交予該詐欺集團成員。竟仍與黎國華、戴麗玲（綽號
    紅豆）、陳美貞 (綽號小貞）、黃淑貞（綽號小雨）及真實
    姓名年籍不詳之「小林」、「小劉」等成年詐欺集團成員 (
    「小林」、「小劉」負責大陸地區之詐欺工作)， 共同基於
    意圖為自己不法所有、行使偽造公文書、行使變造特種證件
    之犯意聯絡，於96年6 月6 日某時，在桃園縣新屋交流道附
    近，自黎國華處收受黑色手提袋1 只、MOTOROLA牌行動電話
    (序 號：000000000000000)1 支及搭配該電話使用之000000
    0000號行動電話SIM 卡1 張，供其與黎國華聯絡。嗣於96年
    6 月8 日上午某時許，黎國華駕車搭載黃淑貞，甲○○駕車
    搭載與戴麗玲、陳美貞，渠5 人共同駕車南下高雄，在不詳
    地點，由甲○○交付1 張照片予黎國華，黎國華旋將其照片
    貼在偽造之「法務部高雄地檢署監管科服務證」 (書記官陳
    啟昌)上 ，以此方式偽造特種證件，足以生損害於高雄地檢
    署書記官服務證之公信力及「陳啟昌」。之後，甲○○依黎
    國華之指示，先於同日13時30分許之前某時，持上開偽造之
    高雄地檢署「陳啟昌書記官」 (起訴書誤載為「徐永寬書記
    官」)服 務證 (業經丟棄)， 及在高雄市某超商內接收綽號
    「小林」傳真之「高雄地檢署監管科」收據 (收款人：陳啟
    昌書記官，無證據證明甲○○參與偽造之行為)後 ，再自行
    搭計程車前往高雄市苓雅區○○○路261 號即臺灣銀行苓雅
    分行，約於同日13時30分許到達後，即出示上開高雄地檢署
    「陳啟昌書記官」服務證予業經上開詐騙手法欺瞞之民眾丁○○，致丁○○再度陷於錯誤而交付新台幣 (下同)31 萬元
    予甲○○，甲○○為取信丁○○，則交付前揭「高雄地檢署
    監管科」收據予丁○○，足以生損害於高雄地檢署之文書公
    信力。嗣丁○○欲與甲○○返回法院了解案情遭拒，甲○○
    趁機逃逸，經丁○○直接向臺灣高雄地方法院詢問後，始悉
    受騙上當。甲○○事後取得1 萬5000元，再依黎國華之指示
    ，於同年月10日左右，在高雄縣政府附近承租某不詳地點充
    作休息場所。嗣於同年月19日晚上，甲○○再與黎國華、黃
    淑貞、戴麗玲、陳美貞等人共同駕車南下高雄，約翌日上午
    7 時許到達上開租屋處。於同日上午9 時許，黎國華接獲大
    陸地區綽號「小林」之詐欺集團成員之來電，即指示甲○○
    與戴麗玲共同外出租用自用小客車，黎國華則駕車搭載黃淑
    貞、陳美貞2 人，渠等並於途中某便利超商接收綽號「小林
    」傳真之「高雄地檢署監管科」收據 (收款人：徐永寬書記
    官，無證據證明甲○○參與偽造之行為)， 及由黎國華將甲○○之照片貼在偽造之「法務部高雄地檢署監管科服務證」
     (書記官徐永寬)上 ，以此方式偽造特種證件，足以生損害
    於高雄地檢署書記官服務證之公信力及「徐永寬」。之後，
    甲○○依黎國華之指示，搭乘戴麗玲所駕駛之租用小客車，
    攜帶上開黑色手提袋1 只、MOTOROLA牌行動電話 (序號：00
    0000000000000) 1支 (內搭配0000000000號行動電話SIM 卡
    1 張)， 及偽造之「高雄地檢署監管科」收據 (收款人：徐
    永寬書記官)、 「法務部高雄地檢署監管科服務證」 (書記
    官徐永寬)各1張，前往高雄市○○路、民權路口之中華商業
    銀行附近等候通知。約於同日13時15分許，綽號「小林」之
    詐欺集團成員聯絡甲○○前往現場，欲向丙○○收取110 萬
    元，惟因丙○○已經發覺受騙而依警方之指示，前往上開地
    點等候詐欺集團成員，甲○○出現後，經丙○○發覺甲○○
    並非之前向其收款之人，向甲○○質問時，甲○○為取信丙○○，遂出示上開偽造之「高雄地檢署監管科」收據 (收款
    人：徐永寬書記官)、 「法務部高雄地檢署監管科服務證」
    (書 記官徐永寬)各1張予丙○○，足以生損害於高雄地檢署
    之文書及書記官服務證之公信力及「徐永寬」。經埋伏警員
    當場逮捕，並經警扣得甲○○等詐欺集團所有供甲○○犯罪
    使用之黑色手提袋1 只、MOTOROLA牌行動電話 (序號：0000
    00000000000) 1支 (內搭配0000000000號行動電話SIM 卡1
    張)， 及偽造之「高雄地檢署監管科」收據 (收款人：徐永
    寬書記官)、 「法務部高雄地檢署監管科服務證」 (書記官
    徐永寬)各1張，甲○○等詐欺集團始未得逞。
二、案經丁○○、丙○○分別訴由高雄市政府警察局暨所轄苓雅
    分局報告臺灣高雄地方法院檢察署檢察官偵查起訴。
    理  由
一、本件被告甲○○所犯係死刑、無期徒刑、最輕本刑為3 年以
    上有期徒刑以外之罪，其於審理程序就前揭被訴事實為有罪
    之陳述，經受命法官告知簡式審判程序之旨，並聽取其與公
    訴人之意見後，本院認無不得或不宜改依簡式審判程序進行
    之處，爰依刑事訴訟法第273 條之1 第1 項、第284 條之1
    ，裁定本件由受命法官獨任進行簡式審判程序，合先敘明。
二、上揭事實，業據被告於警詢、偵查及本院審理時坦承不諱，
    核與被害人丁○○、丙○○於警詢、偵查中之證述情節相符
    。此外，復有被害人丁○○提出之「法務部高雄行政執行處
    凍結管制執行令 (高執信九十六年金字第0960021582號函)
    」、偽造之「高雄地檢署監管科」收據 (收款人：陳啟昌
    書記官)、 存摺內頁影本各1 紙，及前揭黑色手提袋1 只、
    MOTOROLA牌行動電話 (序號：000000000000000) 1支 (內搭
    配該電話使用之0000000000號行動電話SIM 卡1 張)， 及偽
    造之「高雄地檢署監管科」收據 (收款人：徐永寬書記官)
    、「法務部高雄地檢署監管科服務證」 (書記官徐永寬)各1
    張在卷可證，被告犯行明確洵堪認定。
三、核被告所為附表編號1 之犯行，係犯刑法第216 條、第211
    條、第212 條、第339 條第1 項之行使偽造公文書、行使偽
    造特種文書及詐欺取財罪，其偽造特種文書 (書記官服務證
    )之 低度行為，為行使之高度行為所吸收，不另論罪。又被
    告所犯上開3 罪，與黎國華、黃淑貞、戴麗玲、陳美貞及真
    實姓名年籍不詳之「小林」、「小劉」等成年詐欺集團成員
    間，有犯意之聯絡及行為之分擔，應依刑法第28條之規定，
    論以共同正犯。又被告為達詐欺取財之目的，於密間之時間
    、空間內，行使偽造之公文書 (高雄地檢署監管科收據、特
    種文書 (書記官服務證)而 詐得被害人丁○○之財物，雖侵
    害不同法益，觸犯不同之罪名，惟法律評價上應認係一行為
    侵害數罪名，為想像競合犯，依刑法第55條之規定，從一重
    之行使偽造公文書罪論處。核被告所為附表編號2 之犯行，
    係犯刑法第216 條、第211 條、第212 條、第339 條第3 項
    、第1 項之行使偽造公文書、行使偽造特種文書及詐欺取財
    未遂罪，其偽造特種文書 (書記官服務證)之 低度行為，為
    行使之高度行為所吸收，亦不另論罪。又被告所犯上開3 罪
    ，與黎國華、黃淑貞、戴麗玲、陳美貞及真實姓名年籍不詳
    之「小林」、「小劉」等成年詐欺集團成員間，有犯意之聯
    絡及行為之分擔，應依刑法第28條之規定，論以共同正犯。
    又被告為達詐欺取財之目的，於密間之時間、空間內，行使
    偽造之公文書 (高雄地檢署監管科收據、特種文書 (書記官
    服務證)而 向被害人丙○○詐欺取財未遂，雖侵害不同法益
    ，觸犯不同之罪名，惟法律評價上應認係一行為侵害數罪名
    ，為想像競合犯，依刑法第55條之規定，從一重之行使偽造
    公文書罪論處。再者，檢察官雖僅就被告行使偽造之「陳啟
    昌」書記官 (誤載為「徐永寬」書記官，即起訴事實 (一)
    部分)服 務證件、詐欺取財既遂及行使偽造之「法務部高雄
    地檢署監管科書記官徐永寬」服務證件 (即起訴事實 (二)
    部分)、 詐欺取財未遂之犯罪事實提起公訴，惟檢察官就犯
    罪事實之一部提起公訴者，其效力及於全部，刑事訴訟法第
    267 條定有明文。本件被告另犯共同偽造「陳啟昌」書記官
    之服務證件、行使偽造之「高雄地檢署監管科」收據 (收款
    人：陳啟昌書記官，即附表編號1 部分)及 共同偽造「徐永
    寬」書記官之服務證件、行使偽造之「高雄地檢署監管科」
    收據 (收款人：徐永寬書記官，即附表編號2 部分)之 犯罪
    事實，與前揭論罪科刑部分，分別具有高度行為吸收低度行
    為之吸收犯關係 (行使偽造之「陳啟昌」、「徐永寬」書記
    官服務證件與共同偽造「陳啟昌」、「徐永寬」書記官服務
    證件犯行間)、 想像競合犯之裁判上一罪關係 (行使偽造之
    「陳啟昌」、「徐永寬」書記官服務證件及詐欺取財既遂、
    未遂與行使偽造之「高雄地檢署監管科」收據 (收款人：陳
    啟昌書記官、徐永寬書記官)犯 行間)， 為起訴效力所及，
    本院自得一併審判，附此敘明。爰審酌被告明知黎國華、黃
    淑貞、戴麗玲、陳美貞及真實姓名年籍不詳之「小林」、「
    小劉」等成年人係詐欺集團成員，對社會危害甚鉅，竟仍貪
    圖分贓，以不實之高雄地檢署文書、書記官服務證件騙取被
    害人丁○○、丙○○之財物，除侵害被害人之財產法益之外
    ，並使高雄地檢署文書、書記官服務證件之文書公信力嚴重
    受損，直接影響民眾對公家機關之信賴，其行為實屬惡劣，
    犯罪情節並非輕微；惟念其犯罪後尚知能坦認犯行，配合檢
    警偵辦，其犯罪所得不多，被害人丁○○損失31萬元，被害
    人丙○○並未受有損害 (無證據證明被害人丙○○之前遭騙
    之部分，被告亦有參與)， 及其犯罪之動機、目的、手段等
    一切情狀，分別量處如附表所示之刑，並定應執行刑，以資
    警懲。
四、按共同正犯因相互間利用他人之行為，以遂行其犯意之實現
    ，本於責任共同之原則，有關沒收部分，對於共犯間供犯罪
    所用之物，自均應為沒收之諭知（最高法院89年度臺上字第
    6946號判決意旨參照）。扣案之黑色手提袋1 只、MOTOROLA
    牌行動電話 (序號：000000000000000 )1 支 及偽造之高雄
    地檢署監管科收據 (書記官徐永寬)1 張 ，係共犯黎國華交
    付被告，供其犯本罪使用之物；而扣案之法務部高雄地檢署
    服務證 (書記官徐永寬)1 張 ，係被告與黎國華共同偽造所
    得，供被告犯本罪使用之物，均經被告供承在卷，應分別依
    刑法第38條第1 項第2 款、第3 款規定宣告沒收之。至於，
    扣案之0000000000號行動電話SIM 卡1 張，係共犯黎國華交
    付被告，供其犯本罪使用之物，亦據被告供承在卷，苟上開
    行動電話SIM 卡屬易付卡 (即購買者申請之後，經儲值一定
    數額即可通話使用，待儲值之數額耗盡再重新儲值即可重復
    通話使用)， 則該行動電話SIM 卡顯然係共犯黎國華所有之
    物；苟上開行動電話SIM 卡係申請人與電信公司簽約租用者
    ，該行動電話SIM 卡之所有權可能經申請人與電信公司約定
    為電信公司所有，唯衡諸電信公司與行動電話申請人間之使
    用關係現況，苟行動電話申請人未依約繳納租金，電信公司
    並毋需通知申請人繳回行動電話SIM 卡，即可自行將該行動
    電話SIM 卡斷話，致申請人無法使用該行動電話SIM 卡，換
    言之，行動電話SI M卡申請人與電信公司簽約後，係取得上
    開行動電話SIM 卡之使用權限，該行動電話SIM 卡僅為表徵
    使用權限之識別物品，電信公司實際上毋需占有該行動電話
    SIM 卡即得行使所有權之權限。是以，縱上開行動電話SIM
    卡係申請人與電信公司簽約時，約定該行動電話SIM 卡之所
    有權為電信公司所有，實際上之真意應指電信公司授權該行
    動電話SIM 卡之申請人得繳費使用該行動電話SIM 卡，只要
    申請人依約繳費即屬該行動電話SIM 卡之所有權人，更得交
    付他人使用。否則，若認電信公司仍保有該行動電話SIM 卡
    之所有權，該行動電話SIM 卡之申請人，在依約繳費正常使
    用之情況下，若要借予他人使用，豈非要再經電信公司同意
    ？故本件扣案之00 00000000 行動電話SIM 卡，無論是易付
    卡或向電信公司租用者，均應認係共犯黎國華所有之物，且
    為供被告犯本罪使用之物，亦應依刑法第38條第1 項第2 款
    規定宣告沒收之。又偽造之高雄地檢署監管科收據 (書記官
    徐永寬)上 之「法務部行政執行署台北執行處凍結管制金公
    印」、「檢察執行處」之公印文，因上開收據業經依法沒收
    ，自毋庸再予宣告沒收，附此敘明。另被告向被害人丁○○
    出示之高雄地檢署「陳啟昌書記官」服務證1 張，未經扣案
    ，經被告於本院審理中供明業已丟棄，無證據證明仍尚存在
    ，為免將來執行之困難，爰不予宣告沒收之。被害人丁○○
    提出之「法務部高雄行政執行處凍結管制執行令 (高執信九
    十六年金字第0960 021582 號函)、 「高雄地檢署監管科」
    收據 (收款人：陳啟昌書記官)各1紙，分別經不詳之詐欺集
    團成員以傳真方式及被告親自交付丁○○，為丁○○所有之
    物，自不得依刑法第38條第1 項第2 款規定宣告沒收之，該
    凍結管制執行令、高雄地檢署監管科收據上雖有「法務部行
    政執行署台北執行處凍結管制金公印」、「檢察執行處」之
    公印文，惟因上開凍結管制執行令、高雄地檢署監管科收據
    係屬影本，並非原本，苟單獨宣告沒收該影本上之上開公印
    文，無從達到沒收之目的，爰不予宣告沒收之 (最高法院86
    年度台上字第5152號判決要旨參照)。 而上開凍結管制執行
    令及高雄地檢署監管科收據之原本並未扣案，為免將來執行
    之困難，亦不予宣告沒收之，均附此敘明。
五、公訴人追加起訴意旨略以：被告甲○○於附表編號1 、2 之
    時地，出示偽造之「陳啟昌」、「徐永寬」書記官服務證，
    冒稱其係地檢署書記官而向被害人丁○○、丙○○收取款項
    之事實，涉刑法第158 條第1 項冒充公務員而行使職權罪嫌
    等語。惟按，刑法第158 條第1 項冒充公務員而行使職權罪
    ，除行為人冒充公務員之外，必須行為人亦行使所冒之公務
    員之職權者，始足當之。查本件被告雖坦承冒充「陳啟昌」
    、「徐永寬」書記官之事實，核與被害人丁○○、丙○○之
    指訴情節相符，亦有扣案之「徐永寬」書記官服務證1 紙在
    卷可按。惟查，地方法院檢察署書記官之職權並未包含「在
    辦公場所以外向當事人收取金錢、費用」乙項，此為本院職
    務上知悉之事項，是被告縱有於附表編號1 、2 之時地，出
    示偽造之「陳啟昌」、「徐永寬」書記官服務證，冒稱其係
    地檢署書記官而向被害人丁○○、丙○○收取款項之事實，
    其所為亦與刑法第158 條第1 項冒充公務員而行使職權罪之
    構成要件有間，難以該罪相繩。既不能證明被告涉有上開犯
    行，原應依法為無罪之諭知，惟因公訴人認此部分與前揭論
    罪科刑部分具有裁判上一罪關係，爰不另為無罪之諭知，併
    予敘明。
據上論斷，應依刑事訴訟法第273 條之1 第1 項、第284 條之1
、第299 條第1 項前段，刑法第216 條、第211 條、第212 條、
第339 條第3 項、第1 項、第28條、第55條、第51條第5 款、第
38 條 第1 項第2 款、第3 款，刑法施行法第1 條之1 ，判決如
主文。
本案經檢察官乙○○到庭執行職務。
中　　華　　民　　國　　96　　年　　8 　　月　　30　　日
                     刑事第九庭  法　官  陳建和
以上正本證明與原本無異。
如不服本判決應於收受本判決後10日內向本院提出上訴書狀，並
應敘述具體理由，如未敘述上訴理由者，應於上訴期間屆滿後20
日內補提理由書狀於本院（均須按他造當事人之人數附繕本）「
切勿逕送上級法院」。
中　　華　　民　　國　　96　　年　　8 　　月　　30　　日
                                 書記官  林姵妤
附表：
┌─┬─────┬──────┬────────────┬───────┐
│編│犯罪時間  │犯 罪 地 點 │犯    罪    行    為    │所犯法條、罪名│
│號│          │            │                        │及量處刑期    │
├─┼─────┼──────┼────────────┼───────┤
│1 │96年6 月8 │高雄市某處及│共同偽造「陳啟昌」書記官│刑法第216 條、│
│  │日上午某時│高雄市苓雅區│之服務證件後，持上開偽造│第211 條、第  │
│  │起至同日13│青年一路261 │之服務證件及偽造之「高雄│212 條、第339 │
│  │時30分許止│號前        │地檢署監管科」收據，向江│條第1 項之行使│
│  │          │            │正印收取31萬元得逞。    │偽造公文書、行│
│  │          │            │                        │使偽造特種文書│
│  │          │            │                        │、詐欺取財罪，│
│  │          │            │                        │從一重之行使偽│
│  │          │            │                        │造公文書，足以│
│  │          │            │                        │生損害於公眾及│
│  │          │            │                        │他人罪處斷，處│
│  │          │            │                        │有期徒刑參年。│
├─┼─────┼──────┼────────────┼───────┤
│2 │96年6 月20│高雄市某處及│共同偽造「徐永寬」書記官│刑法第216 條、│
│  │日上午9 時│高雄市○○路│之服務證件後，持上開偽造│第211 條、第  │
│  │之後某時起│、民權路口  │之服務證件及偽造之「高雄│212 條、第339 │
│  │至同日13時│            │地檢署監管科」收據，向于│條第3 項、第1 │
│  │150 分許止│            │桂芳收取110 萬元，未得逞│項之行使偽造公│
│  │          │            │。                      │文書、行使偽造│
│  │          │            │                        │特種文書、詐欺│
│  │          │            │                        │取財未遂罪，從│
│  │          │            │                        │一重之行使偽造│
│  │          │            │                        │公文書，足以生│
│  │          │            │                        │損害於公眾及他│
│  │          │            │                        │人罪處斷，處有│
│  │          │            │                        │期徒刑壹年拾月│
│  │          │            │                        │。            │
└─┴─────┴──────┴────────────┴───────┘
附錄本判決論罪法條：
中華民國刑法第211條
（偽造變造公文書罪）
偽造、變造公文書，足以生損害於公眾或他人者，處 1 年以上 7
年以下有期徒刑。
中華民國刑法第212條
（偽造變造特種文書罪）
偽造、變造護照、旅券、免許證、特許證及關於品行、能力服務
或其他相類之證書、介紹書，足以生損害於公眾或他人者，處1
年以下有期徒刑、拘役或3 百元以下罰金。
中華民國刑法第216條
（行使偽造變造或登載不實之文書罪）
行使第 210 條至第 215 條之文書者，依偽造、變造文書或登載
不實事項或使登載不實事項之規定處斷。
中華民國刑法第339條
（普通詐欺罪）
意圖為自己或第三人不法之所有，以詐術使人將本人或第三人之
物交付者，處5 年以下有期徒刑、拘役或科或併科1 千元以下罰
金。
以前項方法得財產上不法之利益或使第三人得之者，亦同。
前二項之未遂犯罰之。
